【裁判字號】    99,交聲,3419
【裁判日期】    991117
【裁判案由】    聲明異議
【裁判全文】
臺灣臺中地方法院交通事件裁定        99年度交聲字第3419號
原處分機關  交通部公路總局臺中區監理所臺中市監理站
異  議  人
即受處分人  甲○○○即許金河
上列異議人即受處分人因違反道路交通管理處罰條例案件，對於
交通部公路總局臺中區監理所臺中市監理站民國99年8月25日所
為之處分（裁監稽違字第裁61─GF0000000號裁決書），聲明異
議，本院裁定如下：
    主  文
原處分撤銷。
甲○○○即許金河汽車所有人，使用他車牌照行駛，處罰鍰新臺
幣伍仟肆佰元。
    理  由
一、原處分意旨略以：車號PML-828重型機車於民國99年6月22日
    下午9時30分許，行經臺中市○區○○路四段與振興路口，
    因有「報廢登記之機車仍行駛（禁駛、車沒入）」、「使用
    他車牌照行駛（使用車牌URP-663號）」之違規事由，經臺
    中市警察局第三分局立德派出所依違反道路交通管理處罰條
    例第12條第1項第9款及12條第1項第5款規定，以中市警交字
    第GF0000000號、第GF0000000號舉發違反道路交通管理事件
    通知單舉發。原登記所有人洪錦綢於97年7月14日已於交通
    部公路總局高雄區監理所屏東監理站（下稱屏東監理站）完
    成車號PML-828重型機車之報廢手續（車牌及行照均繳回）
    ，且屏東監理站於99年7月26日業依車輛所有人提具之資料
    依同條例第85條第1項規定轉歸責予異議人即受處分人甲○
    ○○即許金河（下稱受處分人），原處分機關於99年8月25
    日依道路交通管理處罰條例第12條第1項第5款、第12條第1
    項第9款（二案併案罰額從一重裁處）以裁監稽違字第裁61-
    GF0000000號裁決書裁處罰鍰新臺幣（下同）8,100元，車輛
    沒入，於法尚無不合等語。
二、受處分人聲明異議意旨略以：受處分人於97年間向原車主鄭
    惠如以200元買入上開報廢機車後（無車牌），即賣給卸零
    件商三家（已記不清是哪一家），聯絡電話分別為00-00000
    000、00000000及0000000000號，騎乘者乙○○騎乘該車懸
    掛他車牌照使用，自應裁罰乙○○，受處分人早非汽車所有
    人等語。
三、按汽車有左列情形之一者，處汽車所有人新臺幣3600元以上
    10800元以下罰鍰，並禁止其行駛：五、牌照借供他車使用
    或使用他車牌照行駛者。九、報廢登記之汽車仍行駛，道路
    交通管理處罰條例第12條第1項第5款、第9款定有明文。又
    按道路交通管理處罰條例之制定，係為加強道路交通管理，
    維護交通秩序，並確保交通安全，該條例第1條亦有明文規
    定，因此，道路交通管理處罰條例中所稱之「汽車所有人」
    ，原則上應即指車籍資料上所登記之車主而言，並非指該車
    在民法上之真正所有權人，否則，車籍資料上所登記之「汽
    車所有人」，如僅係代替民法上真正之所有權人而登記為車
    主，或係原車輛之真正所有權人在未變更車籍資料之情形下
    ，已將該車之所有權移轉予他人，則處罰機關於裁罰時，尚
    需深入調查該違規車輛在民法上之真正所有權人為何人，始
    得對於該真正所有權人予以處罰，則不僅在交通違規處罰上
    ，將造成裁罰機關查證上之沈重負擔，且對迅速加強交通管
    理之行政目的而言，亦有極重大之阻礙。然若車輛業經報廢
    、牌照業經繳銷或註銷之情形，因該車輛原有之車籍資料已
    無從加以變動，而原車輛所有人如欲將該報廢或牌照繳銷車
    輛之所有權移轉他人，或因其他法律關係而喪失所有權時，
    亦無從藉由車籍資料之變更，而另為該報廢或牌照繳銷車輛
    新車主之登記，故車輛經完成報廢或牌照繳銷登記後，其所
    有權誰屬已無從藉由車籍資料加以確認，此時則應依照民法
    上動產所有權歸屬之相關規定加以判斷，而不能僅以報廢或
    牌照繳銷前之車主登記為該車民法上真正所有權人之認定標
    準，故此處所指之「汽車所有人」，解釋上始能認為並非專
    指車籍資料上所登記之車主而言。又上開條文所處罰之對象
    ，原即該車之所有人，與該車於違規時之實際使用人為何無
    涉，除非該車所有人得充分證明該違規事實全然與其無關，
    而僅能歸責於該汽車實際駕駛人時，方有依照同條例第85條
    第2項之規定，轉而處罰車輛駕駛人之適用，否則汽車所有
    人縱非實際使用人，仍難免除其應受處罰之交通違規責任，
    先予敘明。
四、另按法院受理交通事件，準用刑事訴訟法之規定，道路交通
    管理處罰條例第89條前段定有明文。而刑事訴訟法中一事不
    二罰之原則即係：於同一制裁目的下，人民之1行為僅以處
    一制裁為原則，若有併科而再次行使，因將破壞法秩序之安
    定、違背人民之善意信賴，將逾越必要程度，超過行為人就
    該行為所應受之處罰，而違反比例原則，是僅能為一次裁處
    為原則，而交通事件於準用刑事訴訟法之規定下，則人民一
    違反交通規則之行為，業以僅處分1次為原則，於前次處分
    仍有效、確定之前提，不得再行就同一違反行為處罰。而交
    通部就道路交通管理處罰條例第12條之適用疑義，亦於90年
    10月8日以交路90字第056287號函函示：「查汽車使用他車
    牌照行駛公路，除該汽車所人明顯有道路交通管理處罰條例
    第12條第1項第5款之處罰適用外，仍應查明該車輛之車籍狀
    況，檢視前開處罰條例第12條第1項其他各款之處罰適用，
    並依其具體違規事實，本從一重處罰之法理原則，擇據單一
    適當條款舉發處罰；另就牌照借供他車使用之該汽車所有人
    ，亦應舉發其違反前開條例第12條第1項第5款及依同條例第
    2項吊銷該汽車牌照，而處罰機關則應依據具體違規事實裁
    決處罰」，即本此意旨。一行為違反數個行政法上義務規定
    而應處罰鍰者，依法定罰鍰額最高之規定裁處。但裁處之額
    度，不得低於各該規定之罰鍰最低額；前項違反行政法上義
    務行為，除應處罰鍰外，另有沒入或其他種類行政罰之處罰
    者，得依該規定併為裁處。但其處罰種類相同，如從一重處
    罰已足以達成行政目的者，不得重複裁處，行政罰法第24條
    第1項、第2項亦有明定。
五、經查：
（一）原登記為洪錦綢所有之上開機車，在機車已於97年7月14
      日申請報廢登記，並繳回PML-838號車牌之情況下，於不
      詳時日另行懸掛URP-663號車牌，而於99年6月22日下午9
      時30分許，由駕駛人乙○○騎乘行經臺中市○區○○路四
      段與振興路口處時，為警當場攔停並開單舉發，且經原處
      分機關裁處罰鍰8,100元，車輛沒入等情，既有臺中市警
      察局中市警交字第GF0000000號、中市警交字第GF0000000
      號舉發違反道路交通管理事件通知單及上開裁決書在卷可
      參，則上開機車，於上開時、地，確有報廢登記機車仍行
      駛及使用他車牌照行駛之違規行為，應可認定。
（二）又者，依上開規定及交通部交路90字第056287號函文說明
      ，則上開報廢機車使用他車車牌行駛之行為，原處分機關
      將二舉發違反道路交通管理事件併案，茲第12條第1項第5
      款、第9款罰鍰金額相同，故以違規事實較重之使用他車
      車牌行駛之違規事由予以裁處，並無違誤，併予敘明。
（三）再者，經報廢登記繳回牌照之車輛，其所有權誰屬，固應
      依民法上動產所有權歸屬之相關規定加以判斷，而非以報
      廢前之車主登記為該車民法上真正所有權人之唯一認定標
      準；然經依法登記為車主，原則上即推定其為該車之所有
      權人，登記為車主者若否認其為該車之所有人，自應由其
      負舉證責任。而查，本件機車報廢前之車主洪錦綢於應到
      案期限前，到案辦理轉歸責予受處分人，並提出系爭機車
      於97年間業已移轉予受處分人之證明書影本暨轉歸責申訴
      狀影本附卷，而依民法關於動產交付移轉發生所有權變動
      之規定，上開機車已於97年間移轉予受處分人，業為受處
      分人所是認，並有上開證明書影本及轉歸責申訴狀存卷足
      參，從而，本件受處分人於97年後業為該車輛之所有權人
      ，堪予認定無訛。
（四）至受處分人雖辯稱其已將該車移轉予拆卸零件之廠商，而
      平日向其收購報廢車輛之廠商有三家，惟不清楚究係何家
      廠商收購本件車輛，亦無任何證明文書，縱使如此，其認
      為亦應係裁罰騎乘上開機車之人，不應該罰所有權人云云
      。惟查，受處分人於本件聲明異議狀中所提之3線電話門
      號既不知究屬何人所有及使用，且受處分人於本院訊問時
      復陳稱：「這車子也賣很久了，我想這三間估價商也都忘
      記了，也應該不記得有無賣給什麼人，應該是最近景氣不
      好，才會有這種事情發生。」（見本院卷99年10月18 日
      訊問筆錄）等語在卷，又參諸受處分人自始均未能提出其
      係何時賣出該車，並已將該車所有權移轉他人之證據以供
      本院調查參辦，另本案違規時之機車駕駛人乙○○經本院
      合法傳喚及拘提均未到庭等情，亦有臺灣臺中地方法院拘
      票、法警拘提未果之報告書及本院送達證書等在卷足憑，
      綜上，尚難僅憑受處分人上開所辯，逕予認定受處分人於
      本件違規事實發生時，已非該機車之實際所有人。從而，
      受處分人辯稱其非上開機車之所有人一節，尚難採信，而
      受處分人確為系爭機車之所有人，殊屬明確，揆諸上開說
      明，則原處分機關以受處分人為裁處對象，自無違誤。
（五）再者，本件交通違規事件之應受處分人既係上述機車之所
      有人甲○○○，並非當場被查獲之行為人乙○○，已如前
      述，是依違反道路交通管理事件統一裁罰基準及處理細則
      第11條第1項之規定，上開舉發通知單自應通知受處分人
      。而查，本件舉發之警員於舉發違反道路交通管理事件通
      知單上填載報廢前之車主洪錦綢之資料後，乃將該通知單
      交由駕駛人乙○○簽名後，送達予洪錦綢，經洪錦綢辦理
      轉歸責予受處分人，原處分機關遂於99年8月2日以中監中
      字第0990006291號函通知受處分人違規事實，表示若有不
      服應於99年9月2日前至站聲明異議，並於99年8月3日送達
      上開函文予受處分人，而受處分人於99年9月1日聲明異議
      等情，則有上開函影本、送達回證影本及蓋有原處分機關
      收文章印文之異議狀各1份附卷可稽。再依照違反道路交
      通管理事件統一裁罰基準及處理細則第2條第2項之違反道
      路交通管理事件統一裁罰基準表及同細則第41條之規定可
      知，違反道路交通管理事件之裁罰基準，係以當事人接到
      違規舉發通知書後，「有無逾越到案日期繳納罰款及到案
      與否」，為設定裁決罰鍰數額準據之一，故行為人有無於
      到案日期前繳交罰鍰或到案與否，對於行為人究應處以較
      低額或較高額之罰鍰，本具有相當之決定性。另因違反道
      路交通管理事件之處罰為一行政秩序罰，其對於違規之行
      為人所為之處罰，顯然影響行為人之權利義務，性質上為
      負擔之行政處分，是其應有行政法基本原則之要求，即行
      政行為應遵循公正、公開與民主之程式，確保依法行政原
      則，以保障人民權益，增進人民對行政之信賴（此亦為行
      政程式法第一條開宗明義所揭示），故為保障違反道路交
      通管理事件行為人之權益，原舉發單位自應於舉發違反道
      路交通管理事件通知單上詳為記載「應到案日期」及「應
      到案處所」，且違反道路交通管理事件通知單亦須經合法
      送達，俾行為人得遵期到案繳交罰款，或對其違規之行為
      有陳述、爭執及聲明異議之機會。然如前述，本件舉發通
      知單既未送達受處分人，則受處分人甲○○○顯然無從根
      據該舉發通知單上之「應到案日期」及「應到案處所」等
      內容，遵期到案繳交罰款或對其違規行為有陳述、爭執之
      機會，況受處分人亦已於通知違規函文中之日期前到站聲
      明異議，從而，原處分機關疏未加以審查受處分人係經轉
      歸責，而於應到案期限後始受通知，且已於通知函文所載
      期限前聲明異議等情，即逕以受處分人違規事實明確，而
      對受處分人處以最高額之罰鍰8,100元，經核於法尚非適
      當。
六、末按，交通法庭認為聲明異議有理由或聲明異議雖無理由而
    原處分不當或違法者，應以裁定將原處分經聲明異議部分撤
    銷，並自為裁定，道路交通案件處理辦法第20條前段定有明
    文。本件受處分人所有之上述機車，於前開時、地，經人駕
    駛而有使用他車牌照行駛之違規事實，原處分機關據以裁罰
    ，固非無據；然原處分機關所為之處分既有上揭違誤，自應
    將原處分撤銷，並依道路交通管理處罰條例第12條第1項第5
    款及違反道路交通管理事件統一裁罰基準表規定，改諭知受
    處分人係期限內繳納或到案聽候裁決，而處最低額罰鍰5,40
    0元，以資適法。
據上論斷，應依道路交通管理處罰條例第87條第2項，道路交通
事件處理辦法第19條，裁定如主文。
中    華    民    國    99    年    11    月    17    日
                        交通法庭法  官  許惠瑜
以上正本證明與原本無異
如不服本裁定應於送達後5日內向本院提出抗告狀
                                書記官  楊家印
中    華    民    國    99    年    11    月    17    日

司法院資訊處製作；財團法人民間司法改革基金會備份。
